【裁判字號】    88,訴,1202
【裁判日期】    890829
【裁判案由】    重利
【裁判全文】
臺灣臺南地方法院刑事判決                        八十八年度訴字第一二二號
    公  訴  人  臺灣台南地方法院檢察署檢察官
    被      告  丁○○
                乙○○
    右  一  人
    選任辯護人  黃金瑞
右列被告因重利案件，經檢察官提起公訴（八十八年度偵字第二九六八號）及移送併
辦（八十八年度偵字第四五六九號），本院判決如左：
    主      文
丁○○乘他人急迫，貸以金錢，而取得與原本顯不相當之重利為常業，處有期徒刑伍
月。扣案之空白本票壹紙、中華日報剪報壹份均沒收。
乙○○無罪。
    事      實
一、丁○○於民國（下同）八十六年九月間某日起至同年十二月間某日止，在台南縣
    永康市○○路、大橋一街路口附近某大樓公寓八樓內經營地下錢莊，利用中華日
    報廣告版刊登借貸廣告及其連絡電話0000000號之方式，乘庚○○、己○○、戊○○及其他不詳姓名年籍之成年人等數人需求現金週轉急迫之際，貸以新
    台幣（下同）一萬元至二萬元不等之金錢，且令借款者簽發以借款倍數為其面額
    之本票乙紙供其收執，而於每十日向借款者收取二千元（借貸一萬元者）或四千
    元（借貸二萬元者）不等與原本顯不相當之重利（相當月息約百分之六十即六十
    分，年息百分之七百二十即七十二分），並以此為常業，總計獲利約二十萬元。
    嗣於八十八年二月二十四日上午十一時四十分許，在台南縣永康市○○路七五○
    巷六十八弄十六號之九丁○○之住處為警查獲，並扣得戊○○所簽發面額四萬元
    之本票一紙、空白本票一紙、中華日報剪報一份等物。
二、案經台南縣警察局移送台灣台南地方法院檢察署檢察官偵查起訴。
    理      由
壹、被告丁○○部分：
一、右揭事實，迭據被告丁○○於警訊、檢察官偵訊及本院審理時供認不諱，核與被
    害人庚○○、己○○於警訊或於本院審理時證述情節相符（見台南市警察局第一
    分局八十九年一月二十五日函、台南縣警察局八十九年五月二十五日函附之己○○筆錄、本院八十九年七月五日訊問筆錄），並有戊○○所簽發面額四萬元之本
    票一紙、空白本票一紙、中華日報剪報一份扣案足資佐證，足見被告自白與事實
    相符，而得為不利被告之證據認定。其次，被告係以於報紙刊登借貸廣告之方式
    ，以招攬急需金錢週轉之不特定客戶，且於短短數月經營期間，僅放款二十萬元
    ，即可獲取利息達二十萬元，顯見其有藉此犯行以為常業之犯意，至其當時雖另
    受雇共同被告乙○○看顧魚塭而有領取固定薪資之情形，仍無礙其上開常業犯行
    之成立。準此，本件事證明確，被告犯行堪以認定，應依法論科。
二、核被告丁○○乘他人急迫，貸以金錢，而取得與原本顯不相當之重利為常業，所
    為係犯刑法第三百四十五條之罪。爰審酌被告貸放金額二十萬元，即獲取非法重
    利二十萬元，顯乘他人急迫之際，取此重利，故犯罪情節非輕，惟念其犯罪後已
    坦承大部分犯行，併其犯罪之動機、目的、手段、所生損害及犯罪後態度等一切
    情狀，量處如主文所示之刑，以資懲戒。至扣案之空白本票一紙、中華日報剪報
    一份等物，係被告丁○○所刊登或所有，並供犯罪所用或預備用之物，爰依刑法
    第三十八條第一項第二款規定，併予宣告沒收。另扣案之借款人戊○○簽發面額
    四萬元之本票一紙，則係被告對借款人之債權憑證，雖該本票之利息約定有逾越
    民法第二百零五條規定之最高利率限制，然此僅係被告就超出最高利率部分之利
    息無請求權而已，尚未可逕認該本票即被告之犯罪所得，故爰不予宣告沒收，併
    此敘明。
貳、被告乙○○部分：
一、公訴意旨另以：被告乙○○基於共同常業重利之犯意聯絡，自八十六年九月間某
    日起至同年十二月間某日止，經營放高利貸即俗稱地下錢莊，由被告乙○○任老
    闆並負責提供放款所需資金，利用中華日報廣告版刊登借貸廣告招攬急需借款客
    戶，貸以一萬元至二萬元不等之金錢，且令借款者簽發以借款倍數為其面額之本
    票乙紙供其收執，而於每十日向借款者收取二千元（借貸一萬元者）或四千元（
    借貸二萬元者）不等與原本顯不相當之重利（相當月息約百分之六十即六十分，
    年息百分之七百二十即七十二分），並以此為常業，總計獲利約二十萬元。嗣於
    八十八年二月二十四日上午十一時四十分許，在台南縣永康市○○路七五○巷六
    十八弄十六號之九丁○○之住處為警查獲，並扣得戊○○所簽發面額四萬元之本
    票一紙、空白本票一紙、中華日報剪報一份等物，因認被告乙○○亦共同涉有刑
    法第三百四十五條之常業重利犯嫌等語。
二、公訴人認被告乙○○涉有右揭犯行，無非以共同被告丁○○於警、偵訊之供述為
    其主要論據。訊據被告乙○○則堅決否認有何常業重利之犯行，辯稱：伊係經營
    釣魚場而僱請被告丁○○看顧魚塭，也曾借十萬元給丁○○，雙方約定利息為年
    息三分，但丁○○並未給付過利息，伊根本沒有放高利貸之犯行等語。
三、按犯罪事實應依證據認定之，無證據不得推定其犯罪事實；又不能證明被告犯罪
    者，應諭知無罪之判決，刑事訴訟法第一百五十四條、第三百零一條第一項分別
    定有明文。其次，共同被告所為不利於己之供述，固得採為其他共同被告犯罪之
    證據，惟此項不利之供述，依刑事訴訟法第一百五十六條第二項之規定，仍應調
    查其他必要之證據，以察其是否與事實相符，自難專憑此項供述，為其他共同被
    告犯罪事實之認定（最高法院三十一年度上字第二四二三號判例意旨參照）。經
    查，共同被告丁○○於警偵訊及本院審理時均一致供陳：伊係受雇於被告乙○○
    所經營之地下錢莊，負責追討債務及收取利息之工作，放款所需現金來源，均由
    被告乙○○一人提供，在地下錢莊經營期間共借出八筆，有些客戶還是被告乙○○所找來，因此有部份債款，也是伊與被告乙○○共同前往討債，其中扣案之戊○○本票，亦係被告乙○○交代伊去催收的等語，並提出八名借款人之資料表乙
    份為證，然證人戊○○於檢察官偵訊及本院審理時均經傳未到，且經本院指示司
    法警察機關協助調查結果，證人蘇秋妹、阮淑珍、林美杏、陳和成亦均傳訊未到
    且遷移不明，證人甲○○則證稱：伊曾看報紙而向地下錢莊借貸一次，但對地下
    錢莊之聯絡電話、人員長相等，因事隔二年多，已無法記憶等語；證人己○○另
    證稱：伊固曾撥電話0000000號與地下錢莊借貸二次金額，但均係與丁○○連繫，沒有見過被告乙○○等語；證人庚○○則證稱：伊曾以0000000
    之電話與地下錢莊者借貸，但對於口卡上所指之被告乙○○是否即為伊所接觸之
    地下錢莊人員，則不敢確定等語，有台南市警察局第一分局八十九年一月二十五
    日函、台南縣警察局八十九年五月二十五日、七月十九日函在卷可稽，嗣證人庚○○於本院審理時亦證稱：伊向地下錢莊借貸，均係被告丁○○與之連繫，伊在
    整個借貸過程，未曾見過被告乙○○（命證人當庭指認）等語（見本院八十九年
    七月五日訊問筆錄），是綜前觀之，共同被告丁○○前揭供述情節，並無被害人
    確實指證被告乙○○有參與經營地下錢莊之事實，此外，復查無其他積極證據足
    資認定被告乙○○有公訴人所指之常業重利犯行，揆諸前揭說明，自不能徒憑共
    同被告丁○○之片面供述，逕入人於罪，本案既不能證明被告乙○○犯罪，自應
    為無罪判決之諭知。
、至公訴人另函請併案審理部分（八十八年度偵字第四五六九號），其移送意旨係
    以被告乙○○另於八十七年三月間某日，在台南縣永康市○○路黃昏市場旁，趁
    丙○○急迫用錢之際，貸以四萬元，並每十日收取利息八千元與原本顯不相當之
    重利，因認被告乙○○確涉有常業重利罪嫌。惟查，前揭移送意旨並未指涉被告
    丁○○有何共同實施之犯行（被告丁○○稱伊不認識丙○○，而證人丙○○於警
    訊時亦證稱整個借貸、收取利息過程，均與被告乙○○接觸等語），則移送併辦
    部分即與被告丁○○前開有罪部分欠缺實質上一罪（常業犯）之關連；至被告乙○○部分，則因其業經本院認定無罪如前，即與本案亦無實質上一罪關係，是以
    此等移送併辦部分，自當撿還公訴人另行偵辦，附此敘明。
據上論斷，應依刑事訴訟法第二百九十九條第一項前段、第三百零一條第一項，刑法
第三百四十五條，第三十八條第一項第二款，罰金罰鍰提高標準條例第一條前段，判
決如主文。
本案經檢察官吳佳齡到庭執行職務。
中      華      民      國    八十九    年      八      月    二十九    日
                                  臺灣臺南地方法院刑事第二庭
                                          法  官  林彥君
右正本證明與原本無異。
如不服本判決，應於判決送達後十日內，向本院提出上訴狀。
                                          書記官  陳瑞鈴
中      華      民      國    八十九    年      八      月     三十     日
附錄本案論罪科刑法條全文：
刑法第三百四十五條：以犯前條之罪為常業者，處五年以下有期徒刑，得併科三千元
                    以下罰金。


司法院資訊處製作；財團法人民間司法改革基金會備份。
